【裁判字號】    98,訴,3108
【裁判日期】    981231
【裁判案由】    毒品危害防制條例
【裁判全文】
臺灣板橋地方法院刑事判決              98年度訴字第3108號
公  訴  人  臺灣板橋地方法院檢察署檢察官
被      告  戊○○
指定辯護人  本院公設辯護人甲○○
被      告  乙○○
指定辯護人  本院公設辯護人丙○○
上列被告因違反毒品危害防制條例案件，經檢察官提起公訴（97
年度偵字第31299 號），本院判決如下：
    主    文
戊○○幫助製造第四級毒品，處有期徒刑捌月；扣案如附表編號
二、四、六所示之物均沒收。
乙○○幫助製造第四級毒品，處有期徒刑陸月，如易科罰金，以
新臺幣壹仟元折算壹日；扣案如附表編號二、四、六所示之物均
沒收。
    事    實
一、戊○○、乙○○明知毒品先驅原料麻黃（Ephedrine ）為
    不得非法製造之毒品，竟各基於幫助不詳名籍自稱「白志偉
    」之成年男子製造第四級毒品之犯意，分別於民國97年8 月
    間某日，由戊○○以告知「白志偉」製毒流程，乙○○則以
    提供位在臺北縣板橋市○○路○ 段323 號28樓之9 住處之方
    式，各別幫助「白志偉」製造第四級毒品麻黃；嗣「白志
    偉」即基於製造第四級毒品之犯意，於97年8 、9 月間至同
    年9 、10月間，在上述處所，以將其購得之中藥草麻黃節置
    入壓力鍋加水浸煮方式，製成如附表編號2 、4 、6 所示之
    第四級毒品麻黃液體，而為警於同年10月31日上午10時許
    ，在上址及戊○○位在同棟26樓之11住處執行搜索查獲，並
    扣得「白志偉」所有，如附表所示之物。
二、案經臺北市政府警察局信義分局報請臺灣板橋地方法院檢察
    署檢察官偵查起訴。
    理    由
一、按被告以外之人於審判外之陳述，雖不符前4 條之規定，而
    經當事人於審判程序同意作為證據，法院審酌該言詞陳述或
    書面陳述作成時之情況，認為適當者，亦得為證據，刑事訴
    訟法第159 條之5 定有明文；故當事人如放棄對原供述人之
    反對詰問權，於審判程序表示同意該等傳聞證據可作為證據
    ，除法院認該傳聞證據欠缺適當性外，自可承認其證據能力
    。經查，關於本案屬於審判外陳述之傳聞證據，公訴人、被
    告戊○○、乙○○及其2 人之辯護人於審判程序均同意作為
    證據（見本院卷第51頁背面、118 頁背面），且經本院審酌
    該證據作成情況均無不適當之情形，是依上開規定，認得作
    為本案證據。
二、上揭事實，業據被告戊○○、乙○○於偵查及本院審理時均
    坦承不諱，且互核大致相符；又附表編號2 、4 、6 所示液
    體經送鑑定結果，均檢出含微量第四級毒品先驅原料麻黃
    （Ephedrine ），其中編號2 所示液體（鑑定編號C ）驗前
    淨重1,870 公克，驗餘淨重1,707.3 公克；編號4 所示液體
    （鑑定編號B2）驗前淨重9,006 公克，驗餘淨重8,982.22公
    克；編號6 所示液體（鑑定編號B1）驗前淨重16,263公克，
    驗餘淨重16,239.27 公克；而附表編號7 所示黃色枯草莖中
    草藥，亦檢出微量第四級毒品先驅原料麻黃（Ephedrine
    ）成分，有內政證警政署刑事警察局97年11月19日刑鑑字第
    0970171193號鑑定書1 份在卷可憑（見偵卷第179 、180 頁
    ），並有該局98年11月17日刑鑑字第0980156424號鑑定書、
    現場查獲照片在卷（見本院卷第114 頁、偵卷第88至102 頁
    ），及附表所示之物扣案可證。從而，被告2 人之自白核與
    事實皆相符，得予採信，故本案事證明確，被告2 人犯行均
    堪認定。
三、被告戊○○、乙○○行為後，毒品危害防制條例於98年5 月
    20日修正公布，於98年11月20日生效，是本案即應依刑法第
    2 條第1 項之規定，依「從舊從輕」原則而為比較。查毒品
    危害防制條例第17條第2 項新增：「犯第4 條至第8 條之罪
    於偵查及審判中均自白者，減輕其刑。」之規定，而被告2
    人於偵查及本院審理中均自白幫助製造第四級毒品麻黃之
    犯行不諱，自以修正後即現行毒品危害防制條例第17條第2
    項之規定，對被告2 人較為有利，而應適用之。
四、按刑法上之幫助犯，係對於犯罪與正犯有共同之認識，而以
    幫助之意思，對於正犯資以助力，而未參與實施犯罪之行為
    者而言（最高法院75年度台上字第1509號、88年度台上字第
    1270號判決意旨參照）；是以，如未參與實行犯罪構成要件
    之行為，且係出於幫助之意思提供助力，即屬幫助犯，而非
    共同正犯。本案被告戊○○、乙○○係分別以告知製毒流程
    、提供處所之方式，提供自稱「白志偉」之成年男子製造第
    四級毒品之助力，該2 人之行為，與製作第四級毒品之犯行
    尚屬有間，且亦無證據證明被告2 人有參與該犯行之構成要
    件行為，或與自稱「白志偉」者有製造第四級毒品之犯意聯
    絡。是揆諸上開判決意旨，核被告2 人所為，均係犯刑法第
    30條第1 項前段、毒品危害防制條例第4 條第4 項之幫助製
    造第四級毒品罪（被告乙○○另涉共同轉讓第三級毒品罪部
    分另行審結）。又檢察官已就本案論罪法條於審理時當庭變
    更為上述條文（見本院卷第121 頁），是本院自無庸再為起
    訴法條之變更，附此敘明。
五、按就製造過程而言，反應程序所產生之溶液含有毒品之成分
    ，即屬化學反應之製成品，應認已製造既遂；至於純化結晶
    步驟，僅係去其雜質並使之固化為結晶體，以提高純度及方
    便施用；如謂須俟完成純化結晶步驟始為既遂，不但與毒品
    製造結果所呈現之化學反應狀態不合，抑且不足以遏阻毒品
    之擴散，達到刑罰之一般預防功能，當非毒品危害防制條例
    之立法本旨（最高法院96年度台上字第2712號、96年度台上
    字第1118號判決要旨參照）。查自稱「白志偉」男子浸煮中
    草藥麻黃節後，既已製造出含有第四級毒品麻黃成分之液
    體，即使含量微少，仍屬毒品危害防制條例所定之第四級毒
    品，依前開判決意旨，自應成立製造第四級毒品既遂罪。則
    被告2 人辯稱此部分僅該當未遂罪，容有誤會。
六、按刑法第28條之共同正犯，係指2 人以上共同實施犯罪之行
    為者而言，幫助他人犯罪，並非實施正犯，在事實上雖有2
    人以上共同幫助殺人，要亦各負幫助殺人責任，仍無適用該
    條之餘地（最高法院33年上字第793 號判例要旨參照）。查
    本案被告戊○○、乙○○係分別以告知製毒流程、提供處所
    之方式，幫助「白志偉」製造第四級毒品，依前開說明，應
    各負幫助之責，而無從論以共犯。是檢察官起訴書犯罪事實
    記載被告2 人就此部分犯行係基於犯意聯絡，容有誤會。
七、按犯第4 條至第8 條之罪，於偵查及審判中均自白者，減輕
    其刑，毒品危害防制條例第17條第2 項定有明文。查被告戊
    ○○、乙○○於偵查及本院審理中均自白幫助製造第四級毒
    品犯行，合於前開法條之規定，應依前述規定分別減輕其刑
    。又被告戊○○、乙○○各係基於幫助之犯意而為本案犯行
    ，應依刑法第30條第2 項之規定，均按正犯之刑減輕之。而
    「白志偉」僅製造出如附表編號2 、4 、6 所示含微量麻黃
    成分之液體，且於為警查獲月餘前，即未再製造，又被告
    戊○○、乙○○僅分別以告知製毒流程、提供處所之方式，
    幫助「白志偉」製造第四級毒品，足見被告2 人惡性尚非重
    大，情節亦較輕微，惟所觸犯者係法定最低本刑3 年以上有
    期徒刑之罪，誠屬情輕法重，倘依最低法定刑論處猶嫌過重
    ，在客觀上足以引起一般人同情，情節堪予憫恕，爰均依刑
    法第59條規定，酌量減輕其刑。再者，「白志偉」製毒所用
    扣案之中草藥麻黃節、壓力鍋、塑膠瓶等容器，係「白志偉
    」所購買，已經戊○○、乙○○分別供證明確（見偵卷第12
    4 、128 頁、本院卷第54、78頁）；檢察官誤認係被告戊○
    ○所提供，容有未洽，併此敘明。
八、爰審酌被告戊○○、乙○○分別以告知製毒流程、提供處所
    之方式，幫助「白志偉」製造第四級毒品，對社會治安與國
    民健康均有潛在危害性；然被告2 人均坦承犯行，頗具悔意
    ，且正犯「白志偉」所製造之第四級毒品液體含麻黃量微
    ，復未純化無法販賣、流通於市面，而未造成實害；兼衡被
    告戊○○、乙○○分別所為幫助行為之犯罪動機、目的、所
    生危害、對正犯製造第四級毒品給予助力之程度，及被告2
    人之素行等一切情狀，分別量處如主文所示之刑，併就被告
    乙○○部分諭知易科罰金之折算標準。
九、查扣案如附表編號2 、4 、6 所示之液體（驗前、驗後淨重
    分別如附表所示）經送驗結果，均檢出含有第四級毒品先驅
    原料麻黃成分，已如前述，是該扣案液體均屬第四級毒品
    無訛，為法律明文禁止持有之物（毒品危害防制條例第11條
    之1 參照），而屬違禁物，爰皆依刑法第38條第1 項第1 款
    規定，不問屬於犯人與否，均宣告沒收；而鑑驗耗損部分，
    既已滅失，自無庸再為沒收之諭知。
十、按沒收依主從不可分之原則，應附隨緊接於主刑之下而同時
    宣告；又共同正犯因相互間利用他人之行為，以遂行其犯意
    之實現，本於責任共同之原則，有關沒收部分，對於共犯間
    供犯罪所用之物，自均應為沒收之諭知。惟幫助犯僅係對於
    犯罪構成要件以外行為為加工，並無共同犯罪之意思，自不
    適用該責任共同原則，對於正犯所有供犯罪所用之物或犯罪
    所得之物，亦為沒收之諭知（最高法院91年度台上字第5583
    號判決意旨參照）。查扣案如附表編號1 、3 、5 、7 、8
    所示之物，係正犯「白志偉」所有及供犯製造第四級毒品罪
    所用之物，已經被告戊○○、乙○○分別供證明確（見偵卷
    第124 、128 頁、本院卷第54、78頁、81頁背面），則依前
    開說明，在被告2 人所涉幫助犯行之本案中，自無責任共同
    原則之適用；又扣案Ｋ他命7 包，係被告乙○○另涉轉讓第
    三級毒品罪之相關物品；至於其餘扣案物，則均與被告2 人
    本案幫助製造第四級毒品犯行無關，業據被告乙○○、戊○
    ○供述明確（本院卷第54頁、81頁背面），爰皆不予宣告沒
    收。
據上論斷，應依刑事訴訟法第299 條第1 項前段，毒品危害防制
條例第4 條第4 項、第17條第2 項，刑法第11條前段、第2 條第
1 項後段、第30條第1 項、第2 項、第59條、第41條第1 項前段
、第38條第1 項第1 款，判決如主文。
本案經檢察官丁○○到庭執行職務。
中    華    民    國    98    年    12    月    31    日
                  刑事第十六庭  審判長法  官  王綽光
                                      法  官  陳正昇
                                      法  官  洪珮婷
以上正本證明與原本無異。
如不服本判決應於收受送達後10日內向本院提出上訴書狀，並應
敘述具體理由；其未敘述上訴理由者，應於上訴期間屆滿後20日
內向本院補提理由書（均須按他造當事人之人數附繕本）「切勿
逕送上級法院」。
                                      書記官  陳永訓
中    華    民    國    98    年    12    月    31    日
附錄本案論罪科刑法條全文：
毒品危害防制條例第4 條第4 項
製造、運輸、販賣第四級毒品者，處3 年以上10年以下有期徒刑
，得併科新臺幣3 百萬元以下罰金。
附表：
┌──┬────────────┬────────────┐
│編號│      品       名       │      數       量       │
├──┼────────────┼────────────┤
│ 1  │壓力鍋                  │1 個                    │
├──┼────────────┼────────────┤
│ 2  │編號1 壓力鍋裝盛，含有微│驗前淨重1,870 公克，驗餘│
│    │量第四級毒品麻黃之液體│淨重1,707.3公克         │
├──┼────────────┼────────────┤
│ 3  │塑膠瓶                  │1 個                    │
├──┼────────────┼────────────┤
│ 4  │編號3 塑膠瓶裝盛，含有微│驗前淨重9,006 公克，驗餘│
│    │量第四級毒品麻黃之液體│淨重8,982.22 公克       │
├──┼────────────┼────────────┤
│ 5  │塑膠瓶                  │1 個                    │
├──┼────────────┼────────────┤
│ 6  │編號5 塑膠瓶裝盛，含有微│驗前淨重16,263公克，驗餘│
│    │量第四級毒品麻黃之液體│淨重16,239.27公克       │
├──┼────────────┼────────────┤
│ 7  │外觀為黃色枯草莖之中草藥│1 包（檢出微量第四級毒品│
│    │麻黃節                  │麻黃成分）            │
├──┼────────────┼────────────┤
│ 8  │手抄筆記（記載麻黃草生煎│1 張                    │
│    │法等文字）              │                        │
└──┴────────────┴────────────┘

司法院資訊處製作；財團法人民間司法改革基金會備份。
